【裁判字號】    96,訴,7875
【裁判日期】    970604
【裁判案由】    給付承攬報酬
【裁判全文】
臺灣臺北地方法院民事判決              96年度訴字第7875號
原      告  史汨企業有限公司
法定代理人  丁○○
訴訟代理人  陳慶尚律師
複代理人    沈孟賢律師
            孫大昕律師
被      告  隆豐營造股份有限公司
法定代理人  甲○○
訴訟代理人  謝佳伯律師
上列當事人間請求給付承攬報酬事件，本院於民國九十七年五月
二十一日辯論終結，判決如下：
    主    文
被告應給付原告新臺幣壹佰陸拾壹萬陸仟貳佰柒拾捌元，及自民
國九十六年十二月二十五日起至清償日止，按週年利率百分之五
計算之利息。
訴訟費用由被告負擔。
本判決於原告以新臺幣伍拾萬捌仟捌佰元為被告供擔保後，得
假執行。但被告如以新臺幣壹佰陸拾壹萬陸仟佰元為原告預供
擔保，得免為假執行。
    事實及理由
一、原告部分
（一）聲明：
    １被告應給付原告新臺幣（下同）一百六十一萬六千二百七
      十八元，及自起訴狀繕本送達被告之翌日起至清償日止，
      按週年利率百分之五計算之利息。
    ２願供擔保請准宣告假執行。
（二）原告起訴主張：
    １兩造於民國九十三年十月十三日起至九十四年間訂立「臺
      灣銀行資訊大樓新建工程輕隔間牆工程」、「臺灣銀行資
      訊大樓新建工程輕隔間牆（追加）工程」契約，約定由原
      告承攬被告所承包、位在臺北市○○○路一００號臺灣銀
      行資訊大樓新建工程之輕隔間牆工程，原工程總價含營業
      稅為一千四百四十四萬八千元，於每月五日前估驗結算一
      次，於每月二十日前領款，除訂金百分之十外，百分之八
      十依進度計價，剩餘百分之十於原告出具保固書且經業主
      正式驗收合格後計價，雙方簽訂合約後，依被告通知日期
      進場施工，各階段工程原告應配合被告訂定之工程進度期
      限內完工。
    ２原告業於九十五年一月間完成全部工程，被告亦未出具任
      何保留意見，依約應給付工程尾款三百萬元，但被告延宕
      年餘仍未依約給付，反要求原告提供輕隔間防火證明文件
      俾便向政府機關請領相關執照，嗣經業主臺灣銀行人員介
      入協調，雙方乃於九十六年三月一日另訂協議書，約定原
      告於九十六年三月六日備齊輕隔間防火證明文件予被告，
      並符合監造單位要求及審核通過，被告同意以開立九十六
      年四月十二日支票方式支付工程款一百三十六萬五千元，
      並同意於領取臺灣銀行履約爭議展延工期五十日之退還逾
      期罰款金額後七日內以現金票支付原告工程款一百六十一
      萬六千二百七十八元，另同意退還履約保證一紙，詎被告
      竟以原告尚應負擔遲延罰款四百七十六萬七千八百四十元
      為由拒不依協議支付工程款一百六十一萬六千二百七十八
      元，經原告以存證信函催討，仍未獲置理。
    ３實則兩造間工程契約並未約定工程期限，原告自無遲延責
      任，且兩造九十六年三月一日簽立協議書前，被告積欠原
      告之工程尾款達四百餘萬元，被告數度要求折讓減價，原
      告為取得尾款，一再忍讓，迄至協議書簽訂之日方議定由
      原告折讓一百零七萬餘元，被告分二期給付尾款共二百九
      十八萬一千二百七十八元，並返還履約保證本票，該協議
      書係被告繕打製作提出要約，由原告用印承諾，屬和解性
      質，斯時工程完工已經年餘，若被告對原告尚有其他扣款
      權利，必然在協議書中載明，豈會同意分期支付尾款三百
      萬元並歸還履約保證本票，又保留六百餘萬元遲延罰款權
      利？而履約保證金係以擔保承攬人債務之履行為目的，信
      託讓與所有權予定作人者，履約保證金返還請求權，附有
      於約定返還期限屆至時，無應由承攬人負擔保責任之事由
      發生，或縱有應由承攬人負擔保責任之事由發生，惟於扣
      除承攬人應負擔保責任之賠償金額後猶有餘額之停止條件
      ，被告既同意返還履約保證本票，自應認已無由原告負擔
      保責任事由發生且拋棄其他依契約可為求償之權利，不得
      更行主張，爰依兩造間協議書約定請求被告如數給付，並
      支付自起訴狀繕本送達翌日起按法定利率計算之利息。
（三）對被告答辯之陳述：
    １本件被告承攬之臺灣銀行資訊大樓新建工程確有較預定時
      期遲完工情事，但係因該工地於九十四年八月間發生工安
      意外停工約四十日、同年十月間方復工所致，被告如主張
      兩造間契約定有各階段完工日期、原告應配合施作，應由
      被告負舉證之責，且應證明延誤係因原告之事由所致；至
      被告所提九十四年六月二十二日會議記錄僅為工程期間就
      部分工程預期進度協調結果，亦即原告同意該部分工程於
      記錄所載時間內完成、俾便其他包商接續施作，俟其他包
      商完成應施作項目，再由被告通知原告進場施作後續工程
      ，未包含所有項目，該會議決議亦非契約，僅係被告單方
      之期待，不得拘束原告，於同年七月、十一月再度變更，
      原告無從對之承諾，況原告業依該會議記錄所載日期完成
      該階段工程，並無遲延。
    ２被告九十四年十一月二十五日猶修正趕工進度表、協調廠
      商配合施作，而輕隔間牆工程種類眾多，計有電梯隔間、
      機房隔間、公共設施隔間及辦公室隔間等，必須配合其他
      包商，無法單獨進行，原告向係等候被告通知進場施作，
      九十四年十二月間工程仍在進行中，原告無可能承諾於九
      十四年七月間完成所有承作工程。
    ３被告所提工程結算驗收證明書所載係「臺灣銀行資訊大樓
      新建工程」完工日期，並非針對原告施作之輕隔間牆，該
      工程遲延與原告無涉。
（四）證據：提出（原證一至三）工程承攬合約書暨具結書、切
      結書、承攬範圍表、（原證四）協議書、（原證五）內湖
      郵局第二六八九號存證信函、（原證六）被告96.07.19函
      、（原證七）原告96.07.31律師函暨掛號郵件收件回執、
      （原證八）本票影本、（原證九）被告94.12.10工務連絡
      函暨趕工協調會會議記錄、簽到表、（原證十）折讓議價
      計算表，並聲請訊問證人即原告現場監工乙○○、工務經
      理丙○○。
二、被告部分
（一）聲明：原告之訴駁回，如受不利益判決，願供擔保請准免
      為假執行。
（二）被告則以：
    １兩造固於九十六年三月一日簽訂（原證四）所示協議書，
      但被告並未拋棄所得主張之其餘請求權，該協議書內並無
      任何拋棄其餘請求權之約定，亦無任何表明和解性質之文
      字，被告願給付尾款並不表示願意拋棄契約上其他權利，
      逾期責任不在協議書範圍內，原告仍應依約負逾期罰款責
      任。
    ２由原告公司現場監工乙○○簽認之會議記錄，為兩造施工
      日期之約定，而本件原告未依九十四年六月二十二日、七
      月十五日會議中簽認之工程進度施作，遲至九十四年十二
      月十六日始完成全部輕隔間工程，共逾期一四七日，依兩
      造間契約第八條第一款約定，每日應給付四萬三千三百四
      十四元之懲罰性違約金，是原告應給付被告六百三十七萬
      一千五百六十八元之懲罰性逾期違約金，與承攬報酬尾款
      抵銷後，被告已無庸支付原告任何款項，至原告所指工安
      意外停工部分，發生時已逾原告預定完成其承攬項目之期
      限，縱影響施工，原告既已遲延，依民法第二百三十一條
      規定，仍應負責等語，資為抗辯，請求駁回原告之訴。
（三）證據：提出（被證一）94.07.15會議記錄、（被證二）工
      程結算驗收證明書、（被證三）94.06.22會議記錄。
三、原告主張之事實，業據提出工程承攬合約書暨具結書、切結
    書、承攬範圍表、協議書、內湖郵局第二六八九號存證信函
    、被告96.07.19函、原告96.07.31律師函暨掛號郵件收件回
    執、本票影本、被告94.12.10工務連絡函暨趕工協調會會議
    記錄、簽到表、折讓議價計算表為證，並引用證人即原告現
    場監工乙○○、工務經理丙○○之證詞，上開證據之真正，
    除證人部分證述外，並為被告所不爭執。
    被告所辯亦據提出94.07.15會議記錄、工程結算驗收證明書
    、94.06.22會議記錄為憑，該等證據之真正，亦為原告所不
    爭，但被告所辯均為原告否認。
四、茲分述如下：
（一）兩造不爭執之事實：
    １兩造於九十三年十月十三日起至九十四年間訂立「臺灣銀
      行資訊大樓新建工程輕隔間牆工程」、「臺灣銀行資訊大
      樓新建工程輕隔間牆（追加）工程」契約，約定由原告承
      攬被告所承包、位在臺北市○○○路一００號臺灣銀行資
      訊大樓新建工程之輕隔間牆工，各階段工程原告應配合被
      告訂定之工程進度期限內完工，原告如不依規定日期開工
      或完工及不按預定進度表之每階段施工日期施工時，應自
      該期限之翌日起每逾一日，依工程總價千分之三或四萬三
      千三百四十四元為計算扣款，作為懲罰性違約賠償金，原
      告於九十四年十二月十六日完成全部工程，被告迄至九十
      六年三月間仍未給付尾款，而要求原告提供輕隔間防火證
      明文件。
    ２雙方經業主臺灣銀行人員介入協調，原告保留款折價十萬
      二千五百九十六元、發霉更換板片折價十三萬五千九百四
      十二元、門框破壞扣十四萬六千六百六十七元、追加包柱
      折價四十三萬五千三百七十五元、變更灌漿牆折價十萬零
      六百三十六元、正驗修繕折價十二萬五千六百七十四元、
      正驗修補油漆折價二萬六千五百元，共計折價一百零七萬
      三千三百九十元後，於九十六年三月一日與被告另訂協議
      書，約定原告於九十六年三月六日備齊輕隔間防火證明文
      件予被告，並符合監造單位要求及審核通過，被告同意以
      開立九十六年四月十二日支票方式支付工程款一百三十六
      萬五千元，並同意於領取臺灣銀行履約爭議展延工期五十
      日之退還逾期罰款金額後七日內以現金票支付原告工程款
      一百六十一萬六千二百七十八元，另同意退還履約保證一
      紙。
    ３被告依協議支付工程款一百三十六萬五千元及退還履約保
      證本票一紙後，於九十六年七月九日發函原告以原告尚應
      負擔遲延罰款四百七十六萬七千八百四十元為由，拒絕依
      協議支付工程款一百六十一萬六千二百七十八元。
    ４原告現場監工乙○○曾於九十四年六月二十二日代表原告
      公司出席在被告公司會議室召開之「臺灣銀行資訊大樓新
      建工程」會議，並在載有「史汨（輕隔間）：所有一樓至
      十一樓隔間牆（雙面版）於九十四年七月一日前完成，各
      樓層廁所單面版完成，廁所雙面版於九十四年七月十五日
      全部完成」之記錄上簽名。
    ５原告現場監工乙○○曾於九十四年七月十五日代表原告公
      司出席會議，並在載有「再次確認工程進度（輕隔間）：
      電梯隔間九十四年七月十七日完成（地下三樓至樓頂）
      ；一樓隔間九十四年七月十八日完成，廁所九十四年七
      月二十二日完成；二樓隔間九十四年七月十七日完成，
      廁所九十四年七月十九日完成；三樓隔間九十四年七月
      十七日完成，廁所九十四年七月十七日完成；四樓隔間
      九十四年七月十九日完成，廁所九十四年七月十九日完成
      ；五樓隔間九十四年七月二十一日完成，廁所九十四年
      七月二十一日完成；六樓隔間九十四年七月二十日完成
      ，廁所九十四年七月十九日完成；七樓隔間九十四年七
      月十八日完成，廁所九十四年七月十九日完成；八樓隔
      間九十四年七月十六日完成，廁所九十四年七月二十日完
      成；九樓隔間九十四年七月十八日完成，廁所九十四年
      七月二十日完成；十樓隔間九十四年七月十八日完成，
      廁所九十四年七月二十一日完成；十一樓隔間九十四年
      七月十九日完成，廁所九十四年七月二十一日完成；樓
      頂隔間九十四年七月十七日完成；地下一樓隔間九十四
      年七月二十日完成，廁所九十四年七月二十日完成；地
      下二樓隔間九十四年七月二十日完成，廁所九十四年七月
      二十日完成；地下三樓隔間九十四年七月二十日完成，
      廁所九十四年七月二十日完成；各樓層垃圾清運於九十
      四年七月十五日開始，九十四年七月十八日完成，倘未施
      工由隆豐代為僱工施作，費用由史汨支付；（左側加註）
      ‧‧‧機房九十四年七月二十三日完成」之記錄上簽名。
    ６被告公司黃坤祺於九十四年十二月十日發出工務連絡函檢
      附九十四年十一月二十八日「『臺灣銀行資訊大樓新建工
      程』竣工前第三次趕工協調會會議記錄」予原告等六承包
      商，該會議記錄結論載稱「因工程趕工進度表（九十四年
      十一月十一日修正）多數廠商無法達成，造成隆豐公司仍
      受臺灣銀行九十四年八月份起至今停止計價，於九十四年
      十一月二十五日再次修正趕工進度表，各廠商務必努力達
      成，預定九十四年十二月十五日前向臺灣銀行及建築師申
      報竣工，全部工程需於九十四年十二月十二日完成」。
    ７被告承攬之「臺灣銀行資訊大樓新建工程」較預定時期遲
      延完工，九十四年八月間該工地曾發生工安意外、停工約
      四十日，同年十月間方復工。
（二）是本件所應審究者，厥為：被告得否以原告未按九十四年
      六月二十二日、七月十五日會議記錄所定工程進度期限為
      由，依兩造間契約第八條之約定請求原告給付每日四萬三
      千三百四十四元計算之懲罰性違約賠償金，進而抵銷對原
      告之款一百六十一萬六千二百七十八元工程款債務？
    １被告辯稱原告逾期完工、應依兩造間契約第八條約定給付
      每日四萬三千三百四十四元之逾期懲罰性違約賠償金，無
      非以94.07.15會議記錄、工程結算驗收證明書、96.06.22
      會議記錄為唯一論據，該等證據之真正，並經證人即原告
      現場監工乙○○當庭辨識後坦認無訛，且為原告所不爭，
      前已述及。
    ２然：
    (1)兩造間承攬契約第七條工程期限部分係約定「開工期限：
      乙方（即原告）於簽訂合約後，依甲方（即被告）通知日
      期進場施工」，「完工期限：各階段工程乙方應配合甲方
      訂定之工程進度期限內完工」，有承攬合約書附卷可稽，
      尚無具體特定完工期限，兩造於九十四年六月二十二日協
      調會議中，就「所有一樓至十一樓隔間牆（雙面版）及各
      樓層廁所」預定之工程進度，與同年七月十五日會議中第
      至點及第、、點關於廁所部分預定之工程進度
      亦有不同。
    (2)依原告所提出、被告不爭執真正之工務連絡函暨會議記錄
      所載，本件工程進度復於九十四年十一月十一日修正，且
      於同年月二十五日再次修正為預定全部工程於九十四年十
      二月十二日完成，有該工務連絡函暨九十四年十一月二十
      八日「『臺灣銀行資訊大樓新建工程』竣工前第三次趕工
      協調會會議記錄」可佐。
    (3)參諸原告承攬之工程為「臺灣銀行資訊大樓新建工程輕隔
      間牆」工程，除一般室內防火隔間外，尚包括管道間、電
      梯間、內牆包柱、襯牆、複壁牆、懸吊牆、外牆包柱、外
      牆隔間、外牆管道隔間、止水墩座隔間等，此觀工程承攬
      合約書附承攬範圍表所載即明，僅為被告向業主臺灣銀行
      股份有限公司承攬之「臺灣銀行資訊大樓新建工程」其中
      一部。
    (4)而上述隔間工程須與大樓新建工程如基礎工程、泥作、水
      電等工程相配合始能進行，此為週知之事實，並與證人乙
      ○○之證述：本件工程並無約定完成日，每施作一部份，
      需要其他水電等廠商配合施作方得繼續，每隔一小段時間
      即開工程協調會，由各包商協調預定完成日期，如各包商
      均按期施作，即得於該期限內施作完成，部分項目協調多
      次，例如外牆未完成、門框未裝設，故不同次協調會會有
      不同日期，（被證一、三）會議記錄所載進度並未含括所
      有原告工程，（被證三）九十四年六月二十二日會議記錄
      尚有包柱、機房、梯聽隔間、管道間、外牆內襯封板等項
      目未包括在內，另曾因颱風漏水導致板子發霉而有修補更
      換必要，影響工程進度，廁所亦因未施作止水墩導致隔間
      板拆除重設等語一致。
    (5)證人乙○○固曾受僱原告，但現已與原告無任何僱傭關係
      存在，此為被告所不爭執，原告得否請求被告給付工程尾
      款、工程有無遲誤或應否給付被告逾期違約罰款，於證人
      乙○○並無任何利害關係，衡情其應無甘冒偽證罪責為虛
      偽陳述之可能或必要，況其所述與兩造不爭執真正之（被
      證一、三）會議記錄、（原證九）工務連絡函暨趕工協調
      會會議記錄所載被告曾數度召集眾承包商開協調會、工程
      進度迭經配合修改、項目不一致、完成日期屢次推延等節
      吻合，自屬客觀可採。
    (6)又「臺灣銀行資訊大樓新建工程」工地曾發生工安意外致
      停工約四十日，前業提及。
    (7)至工程結算驗收證明書僅載稱「臺灣銀行資訊大樓新建工
      程」預定竣工日為九十四年十一月十三日，實際竣工日為
      九十四年十二月十六日，九十五年六月五日開始驗收、十
      一月三十日驗收完畢合格，逾期三十三日，逾期違約金數
      額為一千六百零三萬七千三百五十八元，驗收扣款一百八
      十八萬七千三百七十四元，有工程結算驗收證明書可參，
      該證明書未指明逾期完成項目為原告承作之輕隔間部分，
      所指逾期日數亦與被告之主張迥異。
    ３再者，原告於九十四年十二月十六日完成全部工程，被告
      迄至九十六年三月間仍未給付尾款，而要求原告提供輕隔
      間防火證明文件，雙方經業主臺灣銀行人員介入協調，原
      告就保留款、追加工程款（包柱、灌漿牆）、修補工程款
      （更換板片、門框破壞、修繕、油漆）折價一百零七萬餘
      元後，於九十六年三月一日與被告另訂協議書，約定原告
      於九十六年三月六日備齊輕隔間防火證明文件予被告，被
      告同意以開立九十六年四月十二日支票方式支付工程款一
      百三十六萬五千元，並同意於領取臺灣銀行履約爭議展延
      工期五十日之退還逾期罰款金額後七日內以現金票支付原
      告工程款一百六十一萬六千二百七十八元，另退還履約保
      證一紙，業如前敘，有協議書、折讓議價計算表可考，並
      經證人即原告工務經理丙○○證述明確。
    (1)兩造簽立上述協議書之際，原告工程業已完成經年，此據
      兩造供認屬實，被告承攬之「臺灣銀行資訊大樓新建工程
      」全部工程並已經業主臺灣銀行股份有限公司驗收完畢合
      格，前業提及，如原告確有可歸責之事由致逾期完工、應
      支付逾期懲罰性違約賠償金，衡情被告已得核算、向原告
      主張，逕以尾款或履約保證金扣抵甚明。
    (2)但兩造簽立該協議書之際，被告非唯未曾主張對原告尚有
      逾期懲罰性違約賠償金債權，且同意分二期方式支付尾款
      共二百九十八萬一千二百七十八元，並返還原告所簽發、
      指定彰化商業銀行內湖分行為擔當付款人、受款人為被告
      、面額達一百三十七萬六千元之履約保證票據。
    (3)況被告同意支付之尾款數額，業就保留款、追加工程款（
      包柱、灌漿牆）、修補工程款（更換板片、門框破壞、修
      繕、油漆）計算折價扣抵一百零七萬餘元工程款，亦即兩
      造業於簽立協議書時就本件工程原告尚得向被告請求之款
      項數額為終局結算，被告並無逾期懲罰性違約賠償金可得
      主張。
    ４則兩造固曾多次協調決定部分工項施作進度，惟該進度為
      配合所有廠商施作狀況，迭經調整變更，終定於九十四年
      十二月十二日全部完成，並無證據足認原告有逾期完工情
      事，且縱被告就「臺灣銀行資訊大樓新建工程」之完成確
      有遲延，亦無證據足認係因原告逾期完工且係可歸責於原
      告之事由所致，已足認定。
（三）既無證據足認原告有逾期完工，或被告逾期完成全部工程
      係因原告逾期完工且可歸責於原告之事由所致，被告依兩
      造間契約第八條之約定主張原告應給付每日四萬三千三百
      四十四元計算之懲罰性違約賠償金，進而抵銷對原告之款
      一百六十一萬六千二百七十八元工程款債務，自非有據。
五、次按給付有確定期限者，債務人自期限屆滿時起，負遲延責
    任；給付無確定期限者，債務人於債權人得請求給付時，經
    其催告而未為給付，自受催告時起，負遲延責任，其經債權
    人起訴而送達訴狀，或依督促程序送達支付命令，或為其他
    相類之行為者，與催告有同一之效力；遲延之債務，以支付
    金錢為標的者，債權人得請求依法定利率計算之遲延利息；
    應付利息之債務，其利率未經約定，亦無法律可據者，週年
    利率為百分之五，民法第二百二十九條第一項、第二項、第
    二百三十三條第一項前段、第二百零三條亦有明文。本件被
    告並未依兩造間協議書第二條約定支付原告工程款一百六十
    一萬六千二百七十八元，被告以逾期懲罰性違約賠償金抵銷
    上述工程款債務之主張要無可採，此經本院審認如前，從而
    原告依兩造間協議書第二條之約定請求被告給付一百六十一
    萬六千二百七十八元，及自起訴狀繕本送達翌日即九十六年
    十二月二十五日起至清償日止，按週年利率百分之五計算之
    利息，洵屬有據，應予准許。
六、本件事證已臻明確，兩造其餘攻擊防禦方法及所提證據，於
    判決結果不生影響，爰不一一論列，併此敘明。
七、兩造均陳明願供擔保請准宣告假執行及免為假執行，經核均
    無不合，爰分別酌定相當擔保金額准許之。
據上論結，本件原告之訴有理由，依民事訴訟法第七十八條、第
三百九十條第二項、第三百九十二條第二項，判決如主文。
中    華    民    國    97    年    6     月    4     日
                    民事第一庭  法  官  洪文慧
上列正本核與原本無異。
如不服本判決，得於判決送達之翌日起二十日內，以書狀敘述理
由，向本庭提起上訴。
中    華    民    國    97    年    6     月    4     日
                                書記官  林芝儀


司法院資訊處製作；財團法人民間司法改革基金會備份。
